臺灣高等法院刑事判決　　　　　　　　　　　九十一年度上更（二）字第三八五號
　　上　訴　人
　　即　被　告　乙○○
　　選任辯護人　張香奚
右上訴人因偽造有價證券等案件，不服臺灣台北地方法院，八十四年度訴字第二七三
四號，中華民國八十五年九月三十日第一審判決（起訴案號：臺灣台北地方法院檢察
署八十四年度偵字第二一五三六號）提起上訴，經判決後，由最高法院第二次發回更
審，本院判決如左：
    主  文
原判決撤銷。
乙○○意圖供行使之用，而偽造有價證券，處有期徒刑貳年。
偽造之臺北市第三信用合作社第四一六三帳號第七五二０二四票號（票載日期：八十
三年十月五日）面額新台幣拾伍萬元支票壹張沒收。
    事  實
一、乙○○於民國八十三年九月間（九月三十日前）某日，在臺北市○○區○○路二
    六五號五樓甲○○住處，拾得甲○○所有不慎遺失已於發票人欄蓋印、未記載金
    額及發票日期之臺北市第三信用合作社城內分社（下稱北市三信城內分社）第四
    一六三帳號第七五二０二四號空白支票一張，竟意圖為自己不法之所有，將該支
    票侵占入己（此部分追訴權時效業已完成）。旋即意圖供行使之用，在臺北市○
    ○區○○路二十一巷四十六弄一號住處，於該支票上偽造面額新臺幣（下同）十
    五萬元、發票日期八十三年十月五日，及於支票上背書後，再於同年九月下旬某
    日，交由不知情之父親闕山枋持至臺北市○○區○○路五０六號五樓王輝煌住處
    ，交付王輝煌收執，藉以抵償闕山枋積欠王輝煌三十萬元之部分債務，乙○○並
    囑王輝煌暫不能提示。嗣因甲○○於同年九月三十日發現支票失竊，立即掛失止
    付。迨王輝煌遲至八十四年七月二十九日提示該張支票，因甲○○業已止付，而
    遭退票，始尋線查獲。
二、案經臺北市政府警察局南港分局移送臺灣臺北地方法院檢察署檢察官偵查起訴。
    理  由
一、訊據被告即上訴人乙○○坦承於八十三年八月間，在臺北市○○區○○路二六五
    號五樓甲○○住處，取得甲○○所有已於發票人欄蓋印、未記載金額及發票日期
    之上開支票，並於支票上載明面額十五萬元、發票日期八十三年十月五日，及於
    支票上背書後，再交由父親闕山枋持至臺北市○○區○○路五０六號五樓王輝煌
    住處，交付王輝煌收執等情，然矢口否認有侵占遺失物及偽造有價證券之犯行，
    辯稱：因於八十三年四月間，持劉中烈所簽發六張支票，代向甲○○調換票使用
    。後因劉中烈簽發之ＪＡ0000000號、面額十三萬二千六百元支票退票，
    甲○○恐遭牽連，乃於上開支票上蓋妥發票人印章，授權其填寫日期、金額向他
    人調現應急，經向王輝煌調得十五萬元後，即扣除甲○○應付之互助會會款二萬
    元、購買化粧品費用一千元，再將餘款十二萬九千元存入甲○○帳戶內等語。
二、惟查：
（一）被告乙○○於警訊中供稱：該張支票是由我交給王輝煌的沒錯，因我向他調新
      台幣十五萬元（筆錄誤植十五元）現金所交付的，是於八十三年九月份（正確
      日期不記得）．．．．，由甲○○本人將支票交給我，要我幫她調現金，是她
      叫我填寫金額及日期，於翌日我將新臺幣十三萬元交給甲○○，剩下二萬元作
      為甲○○之會錢（見偵查卷第三頁背面、第四頁背面）。嗣於偵查中先後供稱
      ：「票是告訴人開給我，要我幫忙調現，是我填日期及金額十五萬，我拿了二
      萬元的會錢，剩下的我存入三信城內分社，在八十三年九月十三日他拿票給我
      ，我十四日調到錢，十五日我存入他甲存帳戶，有十二萬一千元」「支票是甲
      ○○要我調票，他開空白支票蓋好章給我，甲○○在票到期前打電話給我說他
      票已掛失，因他借票，被借款人倒掉，沒錢匯進去，他才那麼做，因我朋友欠
      他四十萬元，他才來抵。」（見偵查卷第二十一頁、第四十八頁背面）。及至
      原審先後供稱：「本件支票是八十三年八月中旬在甲○○家裡（龍江路），是
      她拿給我，她要調十五萬元，甲○○是當場用印後交給我，她希望調二十萬元
      ，不然十五萬元也可以。票是交給王輝煌，向王輝煌拿了十五萬元，我直接將
      錢存入臺北第三信用合作社帳號。」「本件支票是八十三年八月中旬在龍江路
      住處交給我，當時印章已蓋好，面額及日期未填寫，她有授權我寫。因張（莫
      雅）只借十三萬元，因她欠我二萬元會錢，所以我填十五萬元」（見原審卷第
      二十六頁正面、五十頁背面）。及至本院更一審亦分別供稱：「八十三年九月
      二十六日左右，我與甲○○寫了切結書，他蓋好章交支票給我後，我隔天，即
      二十八日，我父親拿此支票向王輝煌調錢，拿了錢後扣了二萬元張某會款，餘
      款就匯入甲○○帳戶，支票金額、日期是我填的。我之所以將金額填十五萬是
      因我與甲○○之朋友劉中烈透過我作換票行為，所以我與張某才會寫切結書，
      因劉中烈有一張十三萬多的支票退票，張某就透過我來調現，才會透過我父親
      向王輝煌調現。此支票之所以填八十三年十月五日是因此是會錢的交付日期」
      、「向甲○○拿支票之日期應是八十三年八月二十日，在甲○○家中他開了一
      張支票給我，委託我填寫十五萬元」、「本件支票是告訴人八十三年八月二十
      日交我調現，我就交給我父親處理，調現後扣了二萬元告訴人活會款，餘款十
      三萬左右匯入告訴人帳戶；調現之原因是原先劉中烈要付告訴人之票款無法籌
      錢」「八月二十三日甲○○開票讓我去調現，存入甲○○帳戶十二萬九千元解
      決劉中烈十三萬二千六百元之票款」（見本院八十八年上更（一）字第七九五
      號卷第十九頁背面、二十頁、二十八頁背面、二十九頁正面、三十六頁背面、
      三十七頁正面、五十六頁）。被告對於何時取得本件支票、如何將款項交付甲
      ○○及交付之金額，或稱支票是於八十三年九月份取得，翌日扣除會款二萬元
      後，即將十三萬元交付甲○○；或稱甲○○係於八十三年九月十三日交付支票
      ，扣除二萬元會錢，餘款十三萬元於同月十五日存入張女三信城內分社帳戶內
      ；或稱八十三年九月二十六日左右向甲○○取得，二十八日經由父親持向王輝
      煌調借十五萬元，即扣除二萬元會款，餘款匯入甲○○帳戶；或稱：於八十三
      年八月二十日，在甲○○住處拿取支票；或稱：八月二十三日甲○○開立支票
      ，並持向他人調現，再存入甲○○帳戶十二萬九千元，解決劉中烈十三萬二千
      六百元之票款。對於親身經歷之事實，先後所供不一，已難採信。
（二）證人王輝煌於警訊中證稱：該張支票是我的鄰居乙○○因積欠我新台幣壹拾伍
      萬元，故於八十三年十月初拿該張北市第三信用合作社城內分社支票（票號七
      五二０二四號、帳號000000－0、金額新台幣十五萬元整）乙張向我抵
      償他所積欠我的債務（見偵卷第七頁背面）。嗣於偵查中證稱：乙○○拿甲○
      ○的票給我，說票現在不能兌現，等了八個月後我再拿去軋，在八十三年十月
      五日以前叫我暫時不能軋，他說是客票，做生意收進來的，說要調十五萬元（
      見偵卷第五十七頁背面）。及至原審證稱：此支票是乙○○在他家給我的，我
      們是鄰居，他說他父親與他週轉困難，他本欠我三十萬元，他拿此支票先還一
      部分，是拿支票給我前一星期，他說這支票是做生意來的客票，他還欠我十多
      萬元。他為了清償債務交給我抵償，他叫我不要去兌現（見原審卷第三十六頁
      背面、三十七頁正面及第五十一頁正、背面）。迨至本院前審證稱：此張票是
      清償欠我債務的。我沒有看到被告當面填寫日期、金額。他拿支票來時就已寫
      好，他告訴我說此支票還沒有錢要我暫時不要提示，此票是向客人所收的客票
      。此票是我至乙○○他家時他拿給我的。過了很久，他打電話說可以將該支票
      提示，我才去提示。被告父親原先欠我三十多萬元，被告父親就拿此支票來抵
      債。此支票確實是被告父親拿來抵債的。是被告叫我提示此支票，我才提示的
      （見本院八十八年上更一字第七九五號卷第十九、二十頁）。證人王輝煌就被
      告、或被告父親闕山枋持票前來，先後證言不一，然至本院前審已明確指證持
      票之人為被告之父，並經證人闕山枋證述屬實，自應以闕山枋將本件支票交付
      王輝煌為真實。按證人王輝煌與被告為鄰居關係，素無怨隙，被告之父闕山枋
      復自承積欠王輝煌三十萬元（見本院八十八年上更一字第七九五號卷第五十五
      頁正面），倘闕山枋係持本件支票向王輝煌調借十五萬元，則王輝煌即已再行
      交付闕山枋十五萬元，自不可能無端捨棄該十五萬元債權，指稱闕山枋係以該
      支票抵償舊債。證人王輝煌證稱闕山枋係持票抵債三十萬元部分債務，應屬實
      情。被告辯稱：係以支票向王輝煌調現十五萬元，不足採信。
（三）告訴人甲○○於本院前審證稱：我在九月三十日下午去銀行，我扣機問闕某，
      他沒給我回電，後來張文度扣機給闕某，闕回電說他沒有拿那張支票（見八十
      五年上訴字第五０七三號卷第五十七、九十八頁正面）。證人張文度於偵查中
      亦證稱：當天我去甲○○店裡後，張女說支票遺失，他問我有無拿，我說沒有
      ，我問張女當天是否還有無其他人到店裡，張女打電話給闕，打不通，後我打
      電話問闕看他有無拿，他說沒有（見偵卷第四十四頁背面）。被告於偵查中亦
      坦承：在張文度打電話之前，張女打電話給我說他票遺失已掛失（見偵查卷第
      四十五頁正面）。依證人甲○○、張文度上開所稱及被告於偵查中自白，甲○
      ○於八十三年九月三十日辦理支票掛失止付前，曾以電話詢問被告有無拿取本
      件支票，被告並否認有取得支票之事。倘甲○○係將支票託由被告代為調現，
      被告並已交付款項，甲○○豈會以電話告知被告支票遺失，並詢問被告是否拿
      取﹖雖被告於本院本審辯稱：當時因張文度於電話中以遭竊語氣詢問，口氣不
      佳，始稱未取得本件支票。然本件支票果真係甲○○交付，被告理當即時表明
      ，並向甲○○質問原委，被告竟否認有取得支票之事，顯與常情有違。被告辯
      稱：該支票係甲○○交付代為調現，要非屬實。
（四）依卷附甲○○提出之支票存根聯所示，甲○○於支票存根聯均有記載發票日期
      、金額、及簽發原因或收票人姓名，則若七五二０二四號支票確屬失竊，甲○
      ○於使用七五二０二五號支票時，衡情應能發現前張支票業已遺失，甲○○竟
      於使用十餘張支票後之八十三年九月三十日，始發現遺失支票之事，固有可疑
      。惟甲○○於原審及本院本審分別陳稱：「平時我身上不帶很多錢，所以用支
      票，平常蓋一、二張支票在身上」、「當時所以未查明票號在前的支票究竟哪
      裡去，是因使用支票並沒有先後順序」等語。按甲○○既經常蓋妥一、二張支
      票印章攜帶在身備用，自可能有未依票號順序使用之事。且甲○○亦可能於使
      用第七五二０二五號支票時（按卷內並無該支票實際使用時間），因一時疏忽
      ，未發覺前張即本件七五二０二四號支票業已遺失。自不得以甲○○未及時發
      現本件支票遺失，即認甲○○係將支票交付被告調現。
（五）甲○○於原審雖稱：「我於八十三年九月三十日發現支票不見，因我要用票至
      我店內新生北路一段一四０號二樓沒有店名之卡拉ＯＫ店，因開酒帳支付酒商
      ，平時支票放皮包內，營業時放櫃台內椅子上」、「平時我身上不帶很多錢，
      所以用支票，平常蓋一、二張支票在身上」等語（見原審卷第五十一頁反面、
      第五十二頁）。則甲○○所有之空白支票，平日或攜帶在身、或置於店內櫃台
      椅子上，甲○○自承不知支票如何遺失，依卷內事證，亦無證據證明被告有至
      甲○○住處行竊事實，自不得認定被告有竊取本件支票之行為。惟被告自承與
      甲○○有金錢往來，平日曾至甲○○店內及住處，且本件支票係於甲○○住處
      取得。則甲○○應係於八十三年九月三十日前，在住處遺失本件支票時，遭被
      告拾得侵占無疑。
（六）被告於本院本審辯稱：本件支票係甲○○交付代為調現，並於八十三年八月二
      十二日存入甲○○帳戶十二萬九千元，以支付甲○○開立交付劉中烈之支票款
      項十三萬二千六百元等語。證人劉中烈於本院前審亦先後證稱：「本件支票是
      做生意資金需要請乙○○幫我調的，他向甲○○借六張，其中五張我都有兌現
      ，另外我開給甲○○的是一銀雅柏莉的帳戶ＪＡ0000－000我開八月十
      四日給她兌現，她則開票號0000－0000號八月二十一日兌現的票給我
      。我向甲○○借的0000－0000這張票，後來送至花蓮企銀新莊分行，
      這張票沒退票，是我自己透過乙○○交給甲○○的那張票跳票」「與被告係生
      意上之伙伴，我開公司支票交被告去換票。我是透過被告認識甲○○的，甲○
      ○當時開ＫＴＶ，我曾去消費。八月十九日十三萬二千六百元之支票有跳票，
      是被告替我解決的，而被告將錢存入甲○○帳戶以防跳票。我對於欠十三萬多
      元票款為何拿十五萬元之支票，我不知細節，我是應付十三萬二千六百元票款
      。票是我自己的那張透過乙○○交給甲○○的那張票跳票」（見八十五年度上
      訴字第五０七三號卷第五十八頁背面、本院更一審卷第五五至五六頁）。惟訊
      之甲○○堅稱該筆款項與本件支票無涉，證人王輝煌亦否認有交付被告十五萬
      元之事；且被告於偵查、原審及本院前審中，或稱甲○○於八十三年九月十三
    日交付支票，並於九月十五日存入甲○○三信城內分社帳戶內；或稱八十三年
      九月二十六日左右向甲○○取得，二十八日經由父親持向王輝煌調借十五萬元
      ，即扣除二萬元會款，餘款匯入甲○○帳戶，亦與被告及劉中烈所稱係支付八
      十三年八月二十二日之票款日期不符。況倘甲○○係為支應劉中烈之十三萬二
      千六百元票款，始要被告代為調現，甲○○欲調借之款項既已確定，自無授權
      被告任意填寫金額之必要﹖尤以被告將支票委由父親闕山枋交付王輝煌收執後
      ，被告復要王輝煌暫時不要提示，王輝煌始於收受近一年後提示，為王輝煌證
      述在卷，設甲○○係央請被告代為調現，被告何須如此﹖足見被告辯稱：該支
      票係受甲○○之託代為調現，藉以支付劉中烈之十三萬二千六百元票款，不足
      採信。事證明確，被告犯行堪以認定。
三、核被告所為，係犯刑法第二百零一條第一項偽造有價證券罪。被告行使偽造有價
    證券之低度行為，應為偽造有價證券之高度行為所吸收，不另論罪。查被告因一
    時失慮，即犯本件最輕本刑為三年以上有期徒刑之罪，犯罪所得不多，縱處以最
    低度之刑，亦嫌過重，犯罪情狀尚堪憫恕，爰依刑法第五十九條規定酌減其刑。
四、原審論罪科刑，固非無見。惟被告係侵占甲○○遺失之支票，此部分犯行並已罹
    於時效，原審認被告係犯有竊盜罪行，顯有違誤。另被告犯罪情狀尚堪憫恕，原
    審未酌減其刑，亦有可議。被告上訴，否認犯罪，固無可採，然原判決既有可議
    ，自應由本院撤銷改判，爰審酌被告犯罪之動機、目的、手段、所生之損害及犯
    罪後尚無知悔意等一切情狀，量處如主文第二項所示之刑。扣案之臺北市第三信
    用合作社第四一六三帳號第七五二０二四票號（票載日期：八十三年十月五日）
    面額十五萬元支票一張係偽造之有價證券，應依刑法第二百零五條宣告沒收。
五、公訴意旨另以：被告於上開時地侵占甲○○遺失之支票，另涉有刑法第三百三十
    七條第一項之侵占遺失物罪。惟追訴權時效已消滅，應為免訴之諭知，刑事訴訟
    法第三百零二條第二款定有明文。被告此部分所犯之侵占遺失物罪最高法定本刑
    為五百元罰金，追訴權時效為一年。查甲○○係於八十三年九月三十日發現本件
    支票遺失，則被告侵占犯罪成立之日應於八十三年九月三十日之前。而本件係於
    八十四年十月二日始移送檢察官偵查，自已逾一年之追訴權時效。惟被告此部分
    與上開論罪部分有方法結果之牽連犯裁判上一罪關係，故不另為免訴之諭知。
據上論斷，應依刑事訴訟法第三百六十九條第一項前段，第三百六十四條，第二百九
十九條第一項前段、第三百零二條第二款，刑法第二百零一條第一項、第五十九條、
第二百零五條，罰金罰鍰提高標準條例第一條前段，判決如主文。
本案經檢察官沈明彥到庭執行職務。
中      華      民      國    九 十 一    年       九     月      五    日
                            臺灣高等法院刑事第十四庭
                                審判長法  官  陳  祐  輔
                                      法  官  洪  昌  宏
                                      法  官  陳  國  文
右正本證明與原本無異。
如不服本判決應於收受送達後十日內向本院提出上訴書狀，其未敘述上訴之理由者並
得於提起上訴後十日內向本院補提理由書（均須按他造當事人之人數附繕本）。
                                      書記官  蔡  棟  樑
中      華      民      國    九 十 一    年       九     月      五    日
附錄：本案論罪科刑法條全文
刑法第二百零一條第一項：
意圖供行使之用，而偽造、變造公債票，公司股票或其他有價證券者，處三年以上十
年以下有期徒刑，得併科三千元以下罰金。
行使偽造、變造之公債票、公司股票或其他有價證券或意圖供行使之用收集或交付於
